臺灣高等法院臺南分院刑事判決　　　　　　 九十一年度上訴字第九三號　　　Ｃ
　　　上　訴　人
　　　即　被　告　乙　○　○
右上訴人因違反臺灣地區與大陸地區人民關係條例等案件，不服臺灣臺南地方法院九
十年度訴字第七六三號中華民國九十年十一月二十日第一審判決（起訴案號：臺灣臺
南地方法院檢察署八十九年度營偵字第一三三七號），提起上訴，本院判決如左：
      主      文
原判決撤銷。
乙○○共同連續行使明知為不實之事項，而使公務員登載於職務上所掌之公文書，足
以生損害於公眾，處有期徒刑陸月，如易科罰金以參佰元折算壹日。
      事      實
一、乙○○為使大陸女子劉妙玉入境臺灣地區，乃與甲○○（由臺灣臺南地方法院另
    案審結）、劉妙玉等三人共謀推由甲○○與劉妙玉辦理假結婚登記，使劉妙玉得
    以探親名義入境臺灣地區，並由乙○○提供至大陸之機票及新台幣（下同）一萬
    元做為甲○○之酬勞，二人遂於民國八十八年十月九日共同搭機至大陸地區福建
    省福州市，由乙○○帶同甲○○與劉妙玉在福州市辦理不實之結婚登記，取得大
    陸民政機關所發給之結婚登記證後返台。乙○○、甲○○二人均明知該結婚登記
    證內記載甲○○與劉妙玉業已結婚之內容，係屬彼等通謀虛偽之結果，實際上甲
    ○○與劉妙玉並無結婚之事實，為達使劉妙玉入境臺灣地區之目的，竟基於使公
    務員登載不實之概括犯意聯絡，除由甲○○持該內容不實之結婚登記證至財團法
    人海峽交流基金會（以下簡稱海基會）辦理認證手續外，先於八十八年十一月三
    十日由甲○○持該結婚登記證至台南縣鹽水鎮戶政事務所辦理與劉妙玉之結婚登
    記，使不知情之戶政承辦人員，將甲○○、劉妙玉虛偽結婚之不實事項登載於職
    務上所掌之戶籍登記資料公文書上，並據以核發載有甲○○、劉妙玉結婚登記之
    戶籍謄本，足以生損害於我國戶籍管理之正確性。甲○○取得該登載不實之戶籍
    謄本後，即以劉妙玉配偶之身分，為劉妙玉申請入境台灣地區所需之證照及旅行
    證等，而將包括該內容不實之結婚登記證暨登載不實之戶籍資料等相關證件送至
    入出境管理局，據以行使以便申請劉妙玉入境臺灣地區之許可，使負責審核發照
    之不知情之入出境管理局承辦公務員，將甲○○、劉妙玉虛偽結婚之不實事項登
    載於職務上所掌之相關證照登記公文書上，並據以核發劉妙玉之探親入境許可，
    由甲○○持以行使辦理劉妙玉之入境手續，亦足以生損害於入出境管理局對於入
    境許可管理之正確性。嗣大陸女子劉妙玉於接獲核准來台探親之文件後，即於八
    十九年二月二十四日搭機來台，並暫住甲○○在台南縣鹽水鎮之住處一星期後，
    即由乙○○囑其不詳姓名友人於同年二月二十九日將劉妙玉接送至高雄市，嗣於
    八十九年三月二日，甲○○接獲乙○○通知劉妙玉已逃逸不知蹤影之消息後，始
    於同年四月十九日於警察機關未發覺犯罪前，向台南縣警察局新營分局鹽水分駐
    所請求協尋劉妙玉，並自首坦承前揭犯行，進而接受裁判，而一併查獲乙○○。
二、案經台南縣警察局新營分局報請台灣台南地方法院檢察署檢察官偵查起訴。
      理      由
一、訊據被告乙○○（下稱被告）矢口否認有與甲○○共謀以假結婚之方式使大陸女
    子劉妙玉入境臺灣地區之犯行，辯稱：伊僅受綽號「阿志」友人之託帶甲○○赴
    大陸福州市，不知甲○○去辦假結婚，劉妙玉入境臺灣地區之一切手續均是甲○
    ○自己去辦的，伊不知情，自無偽造文書之犯行云云，甲○○於本院亦證稱係綽
    號「阿志」者要被告帶渠去大陸假結婚云云。
二、惟查右揭事實業據共犯甲○○於警訊、偵訊及原審審理中明確表示「我知道乙○
    ○是預定帶我前往大陸辦理假結婚使大陸女子取得合法結婚進入臺灣．．．此次
    辦理假結婚係由乙○○在幕後全盤操控，劉妙玉入境後，乙○○就以電話告訴我
    八十九年二月二十九日二十二時左右會有一部黃色計程車前來載劉妙玉，屆時將
    劉妙玉送上車就可」（見警訊卷第二頁）「乙○○和我一起去大陸的，他幫我出
    機票，及給我一萬元零用錢，是他邀我去辦假結婚的」（見偵查卷第十頁背面）
    「在警訊及偵查中所說均屬實在」（見原審卷第二十七頁），原審判決前從未提
    及有綽號「阿志」者存在，且被告並不否認其為甲○○辦理赴大陸手續並帶同前
    往及交付一萬元零用錢等情，復無法提供任何證據以證明綽號「阿志」者確實存
    在，參以其於原審經通緝到案之初，猶以「不認識甲○○」「證件曾經遺失」等
    詞推卸，嗣因與甲○○同赴大陸之證據明確（有入出境之資料在卷可稽），始辯
    稱係綽號「阿志」者主導，本院質之甲○○亦未見過該所謂綽號「阿志」者本人
    ，則被告所辯及甲○○嗣後附和所稱綽號「阿志」者，應為被告臨訟杜撰之人。
    又甲○○與大陸女子劉妙玉在福州市辦理不實之結婚登記，取得大陸民政機關所
    發給之結婚登記證後，被告等為使劉妙玉入境臺灣地區，先後由甲○○持內容不
    實之結婚登記證赴戶政機關辦理結婚登記，向入出境管理局申請入境許可，使各
    該承辦公務員將甲○○與劉妙玉結婚之不實事項登載於職務上所掌之公文書上，
    交被告等據以行使，致劉妙玉以甲○○配偶身分合法入境臺灣地區，除據甲○○
    迭次證實在卷外，並有大陸福建省民政廳所發給甲○○與劉妙玉之結婚登記證影
    本、甲○○辦妥與劉妙玉結婚登記之戶籍謄本、及劉妙玉確以探親名義入境臺灣
    地區之查詢報表（見警卷第十三頁）等在卷可稽，事證明確。又按所謂共同正犯
    之成立，只需具有犯意之聯絡及行為之分擔，既不問犯罪動機起於何人，亦不必
    每一階段犯行均需參與，本件被告為讓大陸女子劉妙玉以探親名義入境臺灣，不
    僅出資帶同甲○○至大陸與劉妙玉辦妥假結婚登記，且給付報酬予甲○○，更於
    劉妙玉入境臺灣後在甲○○家中派人將其接走，其與甲○○間就劉妙玉來台之全
    部過程自有犯意聯絡，是雖其間有關持內容不實之結婚登記證赴戶政機關辦理結
    婚登記，及向入出境管理局申請劉妙玉入境許可，行使使公務員登載不實之公文
    書，讓劉妙玉得以順利入境臺灣地區等行為，係由甲○○為之，仍屬被告以自己
    之意思實施犯罪行為之一部，所辯劉妙玉入境臺灣地區之一切手續均是甲○○自
    己去辦的，伊不知情，不負偽造文書罪責云云，核係卸責之詞，委無足取，被告
    犯行堪以認定，應予依法論科。
三、被告乙○○為讓大陸女子劉妙玉以探親名義入境臺灣，明知甲○○與劉妙玉並無
    結婚之事實，竟合意由甲○○至戶政事務所辦理與劉妙玉之結婚登記，使不知情
    之戶政承辦人員，將甲○○、劉妙玉虛偽結婚之不實事項登載於職務上所掌之戶
    籍資料上，並據以核發該登載不實之戶籍謄本，由甲○○持以行使為劉妙玉向入
    出境管理局申請入境臺灣地區之許可，使負責審核發照之不知情之入出境管理局
    承辦公務員，將甲○○、劉妙玉虛偽結婚之不實事項登載於職務上所掌之相關證
    照上，並據以核發劉妙玉之探親入境許可，再由甲○○持以行使辦理劉妙玉之入
    境手續，足以生損害於我國戶政機關對於戶籍管理及入出境管理局對於入境許可
    管理之正確性，核被告所為，係犯刑法第二百十六條行使第二百十四條使公務員
    登載不實公文書罪，其使公務員登載不實之低度行為為高度之行使行為所吸收，
    不另論罪。被告與甲○○二人間就上開犯行有犯意聯絡及行為分擔，應論以共同
    正犯。又被告多次行使使公務員登載不實公文書之犯行，時間緊接，手法一致，
    均係為達劉妙玉順利入境臺灣地區所為，所犯構成要件又均相同，顯係基於概括
    犯意為之，為連續犯，應依刑法第五十六條之規定論以一罪，並加重其刑。
四、原審就被告前揭所犯予以論罪科刑，固非無見。惟查：(1)海基會係一財團法人組
    織之民間交流機構，其因辦理認證手續所登載之文書，並非公務員職務上掌管之
    公文書，此部分依公訴意旨因認與上開有罪部分係屬連續犯，在審判上不可分，
    固毋庸為無罪之諭知，惟原判決認被告亦有使海基會之公務員登載不實公文書之
    犯行，尚非適當。(2)被告除使公務員將甲○○、劉妙玉虛偽結婚之不實事項登載
    於職務上所掌之公文書之犯行外，更有行使該使登載不實之公文書，藉以辦理劉
    妙玉入境手續，原判決未論以被告行使罪責，自非允洽。(3)大陸女子劉妙玉係以
    探親名義經政府核發許可文件入境，並非非法入境，自與台灣地區與大陸地區人
    民關係條例第十五條第一款所指使大陸地區人民非法入境之要件不合，原判決認
    被告有違反台灣地區與大陸地區人民關係條例第十五條第一款使大陸地區人民非
    法入境之規定，而應依同條例第七十九條第一項處斷，亦非合法。(4)甲○○與劉
    妙玉之結婚登記證係大陸民政機關依據甲○○、劉妙玉之形式登記所發給，並非
    經偽造或變造之物，其內容不實，亦僅彼等婚姻是否有效成立，及日後是否得予
    註銷之問題，尚非刑事法院所得宣告沒收。被告上訴否認犯罪，雖無足取，然原
    判決既有可議，自屬無可維持，應由本院將原判決撤銷改判，以期適法。爰審酌
    被告以假結婚之方式使大陸人民入境，不僅損害於中華民國對入出境及戶籍管理
    之正確性，更有惡化社會治安之虞，並危害國家安全，所生危害非輕，惟其並無
    前科，本案使入境之大陸女子僅有一人，及其品性、生活狀況等一切情狀，處如
    主文所示之刑，並諭知易科罰金之折算標準，以資懲儆。
五、公訴意旨略以：被告與甲○○共同意圖使大陸地區人民非法入境台灣，以獲取不
    法利得，乃以事實欄所述之方式，使大陸人民劉妙玉於八十九年二月二十四日搭
    機來台，因認被告有違反台灣地區與大陸地區人民關係條例第十五條第一款使大
    陸地區人民非法入境之規定，應依同條例第七十九條第一項處罰云云，惟查大陸
    女子劉妙玉係持政府發給許可入境之文件以探親名義入境，並非非法入境，並無
    台灣地區與大陸地區人民關係條例第十五條第一款所指使大陸地區人民非法入境
    之情形，自不得依同條例第七十九條第一項予以科刑，此部分原應諭知被告無罪
    ，惟公訴人既認被告此部分所涉罪嫌，與上開有罪部分有方法結果之牽連關係，
    屬裁判上一罪，故本院爰不另為無罪之諭知，附為敘明。
據上論結，應依刑事訴訟法第三百六十九條第一項前段、第三百六十四條、第二百九
十九條第一項前段、刑法第二十八條、第五十六條、第二百十四條、第二百十六條、
第四十一條第一項前段，罰金罰鍰提高標準條例第一條前段、第二條，判決如主文。
本案經檢察官劉得鉦到庭執行職務。
中    華    民    國      九十一      年      三      月      十九      日
                                  臺灣高等法院臺南分院刑事第三庭
                                      審判長法官  黃    崑    宗
                                            法官  林    勝    木
                                            法官  葉    居    正
右正本證明與原本無異。
被告不得上訴。
檢察官如不服本判決，應於判決送達後十日內向本院提出上訴書。
                                      法院書記官  陳    嘉    琍
中    華    民    國      九十一      年      三      月      二十一    日
附錄法條：
刑法第二百一十四條：明知為不實之事項，而使公務員登載於職務上所掌之公文書，
                    足以生損害於公眾或他人者，處三年以下有期徒刑、拘役或五
                    百元以下罰金。
刑法第二百一十六條：行使第二百十條至第二百十五條之文書者，依偽造、變造文書
                    或登載不實事項或使登載不實事項之規定處斷。
